---
title: "Pc3_1"
author: "Franco Prada Francis, Gonzales Gala Jennifer, Ocho de la Cruz Phyllis , Yancce Buleje Jean Marco , Yañez de la Cruz Sheyny Briggite"
format: html
editor: visual
---

# Cargar e instalar paquetes

```{r}
install.packages("cardx")
install.packages("gtsummary")
install.packages("car")
install.packages("broom.helpers")

library(cardx)

library(tidyverse)
library(here)
library(rio)
library(gtsummary)
library(car)
library(readr)
library(broom.helpers)
```

## CARGA DE BASE DATOS

Se carga la base de datos `covid_19.csv`, la cual contiene información clínica, demográfica y de laboratorio de pacientes diagnosticados con COVID-19. Esta base contiene 855 registros y 85 variables.

```{r}
covid_19 <- read_csv("C:/Users/franc/Desktop/SISTEMAS Y ESTADISTICAS/PROYECT_UPSJB/Data/covid_19.csv")
```

```{r}
s10_asma <- read_csv("C:/Users/franc/Desktop/SISTEMAS Y ESTADISTICAS/PROYECT_UPSJB/Data/s10_asma.csv")
```

# PREPARAR VARIABLES PARA MODELOS

Se crean las variables categóricas necesarias para la regresión logística. La variable `desenla_fallecido` indica si el paciente falleció (Sí/No), y se establece "No" como referencia. La variable `enfer_renal` indica la presencia o ausencia de enfermedad renal crónica, también con "No" como referencia.

```{r}
covid <- covid_19 |>
  mutate(
    desenlace = relevel(as.factor(desenla_fallecido), ref = "No"),
    enfer_renal = relevel(as.factor(enfer_renal), ref = "No")
  )
```

## **REGRESIÓN LOGÍSTICA (MORTALIDAD \~ ENFERMEDAD RENAL + EDAD)**

Se ajusta un modelo de regresión logística para evaluar la asociación entre mortalidad (`desenla_fallecido`) y dos variables independientes: presencia de enfermedad renal crónica (`enfer_renal`) y edad (`Edad`). El modelo permite estimar el riesgo de fallecimiento según estas características clínicas.

```{r}
modelo_log <- glm(desenlace ~ enfer_renal + Edad,
                  family = binomial,
                  data = covid)

summary(modelo_log)
```

## CALCULAR ODDS RATIO (OR) E INTERVALOS DE CONFIANZA

Se calculan los odds ratios (OR) y sus respectivos intervalos de confianza al 95% para los coeficientes obtenidos en el modelo. Estos valores permiten interpretar la magnitud y dirección de la asociación entre las variables independientes y el desenlace de mortalidad.

```{r}
exp(coef(modelo_log)[-1])  # OR
exp(confint(modelo_log))[-1, , drop = FALSE]  # IC 95%
```

Se genera una tabla resumen con los resultados del modelo de regresión logística. La tabla incluye los odds ratios (OR) no ajustados, intervalos de confianza al 95% y valores p para las variables Edad y Enfermedad renal crónica, en relación al desenlace de mortalidad.

```{r}
theme_gtsummary_language(language = "es")

tabla_logistica <- covid |>
  tbl_uvregression(
    include = c(Edad, enfer_renal),
    y = desenlace,
    method = glm,
    method.args = list(family = binomial),
    exponentiate = TRUE,
    conf.int = TRUE,
    hide_n = TRUE,
    label = list(
      Edad ~ "Edad (años)",
      enfer_renal ~ "Enfermedad renal crónica"
    )
  ) |>
  bold_labels() |>
  bold_p(t = 0.05) |>
  modify_header(estimate = "**OR no ajustado**", p.value = "**Valor P**")

tabla_logistica

```

En la población estudiada, la presencia de enfermedad renal crónica se asocia con un aumento significativo en el riesgo de fallecimiento por COVID-19. Asimismo, la edad muestra una relación positiva con la mortalidad, indicando que a mayor edad, mayor es el riesgo de fallecer.

## REGRESIÓN DE POISSON (DÍAS HOSPITALIZADO)

Se convierten en factores las variables `diabetes_mell_simple` y `falla_card_conges`, que indican si el paciente presenta diabetes mellitus o falla cardíaca congestiva. Se establece la categoría "No" como referencia para ambas.

```{r}
covid <- covid |>
  mutate(
    diabetes = relevel(as.factor(diabetes_mell_simple), ref = "No"),
    falla_cardiaca = relevel(as.factor(falla_card_conges), ref = "No")
  )

```

Se ajusta un modelo de regresión de Poisson para evaluar la asociación entre la duración de la hospitalización (`duraci_hospita_diaz`) y las variables diabetes mellitus, falla cardíaca congestiva y edad. Este modelo permite estimar el efecto de estas condiciones sobre el número de días de hospitalización.

```{r}
modelo_poisson <- glm(duraci_hospita_diaz ~ diabetes + falla_cardiaca + Edad,
                      data = covid,
                      family = poisson())

summary(modelo_poisson)
```

Finalmente se calculan las razones de tasas de incidencia (IRR) y los intervalos de confianza al 95% para las variables del modelo de Poisson. Los IRR indican cuánto se incrementa o disminuye la duración de hospitalización según la presencia de cada factor.

Se genera una tabla con los resultados del modelo de Poisson, mostrando las razones de incidencia (IRR), intervalos de confianza al 95% y valores p para cada predictor. Esta tabla resume el efecto de la edad, la diabetes y la falla cardíaca en la duración de la hospitalización.

```{r}
tabla_poisson <- covid |>
  tbl_uvregression(
    include = c(diabetes, falla_cardiaca, Edad),
    y = duraci_hospita_diaz,
    method = glm,
    method.args = list(family = poisson),
    exponentiate = TRUE,
    conf.int = TRUE,
    hide_n = TRUE,
    label = list(
      diabetes ~ "Diabetes mellitus simple",
      falla_cardiaca ~ "Falla cardíaca congestiva",
      Edad ~ "Edad (años)"
    )
  ) |>
  bold_labels() |>
  bold_p(t = 0.05) |>
  modify_header(estimate = "**IRR no ajustado**", p.value = "**Valor P**")

tabla_poisson
```

Los pacientes con diabetes mellitus simple y aquellos con falla cardíaca congestiva presentan una mayor duración de hospitalización. Además, por cada año adicional de edad, se observa un ligero aumento en el número de días hospitalizados.
